【裁判字號】    97,消債抗,1
【裁判日期】    970630
【裁判案由】    更生程序抗告
【裁判全文】
臺灣彰化地方法院民事裁定             97年度消債抗字第1號
抗  告  人  甲○○
上列抗告人因消費者債務清理事件聲請更生程序事件，對於中華
民國97年4 月30日本院97年度消債更字第5 號裁定提起抗告，本
院裁定如下：
    主  文
抗告駁回。
抗告程序費用新臺幣壹仟元由抗告人負擔。
    理  由
一、按債務人不能清償債務或有不能清償之虞者，得依本條例所
    定更生或清算程序，清理其債務，消費者債務清理條例第3
    條定有明文。又聲請更生或清算不合程式或不備其他要件者
    ，法院應以裁定駁回之，但其情形可以補正者，法院應定期
    間先命補正，復為同條例第8 條所明定。
二、本件抗告意旨略以：依消費者債務清理條例第33條之規定，
    抗告人所負債務總額於補報債權期間屆滿前，債權總額並非
    依聲請更生狀內記載即可確定，抗告人於97年4 月29日具狀
    表明之其他債務，雖未於聲請狀中列載，但僅是抗告人不懂
    法律及匆促所致，尚不得以抗告人未將之於聲請狀列入，即
    謂為不實；且更生程序之審理，依消費者債務清理條例第15
    條，應準用民事訴訟法第296 之1 條及297 條第1 項之規定
    ，於調查證據前將爭點曉諭當事人，並將調查證據之結果曉
    諭當事人為辯論，然原審卻將心證藏於心中，未予抗告人及
    債權人說明之機會即逕為駁回更生之裁定，程序顯然不當；
    況消費者債務清理條例第3 條規定所謂「有不能清償之虞者
    」，是指債務人心理上有不能清償之虞，法院即應接受債務
    人之聲請，俾利及早解決債務人之困境，並保障債權人之權
    利，以免問題惡化，故在日本幾乎沒有以不符此要件而駁回
    聲請者，是抗告人雖尚有房產，但該房屋係家人居住所須，
    加以變賣將影響抗告人一家之生活，原審以抗告人房產變賣
    價值足以清償債務為由駁回抗告人之更生聲請，亦違上揭精
    神。為此，爰聲請廢棄原裁定，並准聲請人開始更生程序等
    語。
三、經查：
  (一)按法院應依職權調查必要之事實及證據，並得向稅捐或其他
    機關、團體為查詢。法院為調查事實，得命關係人或法定代
    理人本人到場或以書面陳述意見，消費者債務清理條例第9
    條第1 、2 項定有明文。該條之訂定，係因更生或清算事件
    常涉及多數利害關係人之權益，故課予法院應依職權調查事
    實及證據之義務，俾利作成適當之裁定或處置（參立法理由
    ）。是法院倘認更生聲請人陳報之債權有疑，自得依職權加
    以調查認定，而更生聲請狀及所附債權人清冊之記載，雖非
    確定更生聲請人所陳報債權總額之唯一資料，然仍為法院判
    斷更生聲請人陳報債權人債權是否真實及數額多寡之資料之
    一，如法院綜合調查所得資料，已可認定更生聲請人陳報之
    債權非真，自得依職權加以扣除，不予採認。
  (二)本件抗告人雖主張更生聲請狀及債權人清冊漏載債權人黃玉
    葉之債權新臺幣（下同）70萬元及其他債權人債權約15萬元
    ，係因不懂法律及匆促所致云云，惟：抗告人於原審97年度
    消債更字第5 號更生事件業經委任執業律師為代理人，且債
    權人清冊亦未記載以金融機構之債權為限，其豈有不懂法律
    而漏載之可能？又縱抗告人因一時疏忽漏列該筆債權人之債
    權，然其不但未於聲請更生後至原審97年4 月25日庭訊之期
    間內加以補正，於原審97年4 月25日訊問程序中，經承審法
    官向其說明因其所列財產資料中土地及建物經鑑價之價格達
    2,094,700 元，已超過其所提之債務總金額1,170,367 元，
    故無消費者債務清理條例第3 條規定之適用後，其亦僅陳稱
    ：「我沒賺那麼多錢，要請債權人看怎麼分期」等語，並未
    就債權總額及鑑價結果有所爭執，更未提及尚有何非金融機
    構債權未列入（參原審卷附筆錄），則其嗣於97年4 月29日
    具狀補陳之債權人黃玉葉債權額70萬元及其他債權人債權約
    15萬元是否屬實，是否係為達更生之條件，而故予列入，已
    非無疑；況抗告人雖於97年4 月29日具狀補陳其尚有非金融
    機構債務，但迄今仍未提出符合法定程式且記載完整之債權
    人清冊或債權成立及資金變動之證明文件供法院審酌，是自
    無從僅憑抗告人之陳述遽認此部分之債權存在。從而，原審
    綜合卷附資料及訊問結果，認抗告人所稱尚有非金融機構債
    權人之債權共85萬元云云，不足採信，非無理由，抗告意旨
    就此部分對原裁定之指摘，應非可採。
  (三)至消費者債務清理條例第15條雖有應準用民事訴訟法之規定
    ，但法院審理更生及清算程序，並非以開庭訊問為必要，此
    從該條例第9 條係規定法院「得」命關係人到場訊問可知。
    則原審就抗告人更生聲請似有不符消費者債務清理條例第3
    條要件之疑問，既已於97年4 月25日開庭訊問時向抗告人說
    明，並給予陳述、證明之機會，自應認原審於調查證據時已
    將爭點曉諭抗告人；嗣原審於收受抗告人之補充聲請理由狀
    後，認依抗告人之陳述、卷附資料及訊問所得等全部證據資
    料，已可作成最終判斷，未再開庭即作成裁定，本為法制所
    設之正當法律程序，並無「未予辯論機會」之違誤，是抗告
    意旨就此部分對原裁定之指摘，亦無理由。
  (四)又按債務人不能清償債務或有不能清償之虞，為消費者債務
    清理條例第3 條所定得依更生或清算程序清理其債務之要件
    ；而所謂清償資力，係由財產、信用、勞力三者構成，是法
    院審酌債務人是否有不能清償債務或有不能清償債務之虞，
    即應綜合債務人之現有財產、工作能力及信用狀況，於客觀
    上判斷其是否已陷於長期間完全欠缺清償能力或有長期間不
    能清償其債務之可能；至債務人心理主觀上是否認為自己有
    不能清償之虞，則非為法院審酌之必要項目，故抗告人主張
    於債務人心理上認其有不能清償之虞，法院即應接受債務人
    更生之聲請云云，容有誤會。
  (五)查抗告人所有之不動產經本院97年度執字第1951號強制執行
    程序估鑑後，其價值為2,094,700 元，而抗告人之債務總額
    僅1,050,694 元，抗告人之清償資力，於未併計其工作能力
    及信用之情形下，光以現有財產即足以清償債務，自無「不
    能清償債務」或「有不能清償債務之虞」之情形；況縱使依
    抗告人所主張，加計其所稱小額債務15萬元及對黃玉葉之債
    務70萬元，其債務總額亦僅1,900,694 元，仍較其現有財產
    一項之價值為低。從而，抗告人既無不能清償債務或有不能
    清償債務之虞，自與消費者債務清理條例第3 條之要件不符
    ，抗告意旨就此部分對原裁定之指摘，於法無據，委不足採
    。
  (六)至抗告人雖又陳稱將其所有房地變賣償債，將使其家人生活
    陷於困境云云，惟人民安居並不以居住於自有住宅為必要，
    租屋居住亦為目前社會眾多經濟狀況無力負擔購屋支出之人
    的安居方式，且因租屋支出並得為所得稅之扣減額，故租屋
    居住毋寧是自認經濟負擔沉重之人減輕負擔的另一種生活方
    式；況抗告人就該房地仍有抵押貸款之分期款尚在繳付之中
    ，因此，將該房地變賣清償債務後，其雖增加租屋支出，但
    同時減少貸款支出，故除所住房屋非己所有外，對其一家人
    之生活影響應屬極微。從而，抗告人有關出售房屋將陷於生
    活困境之主張，實非有據，亦不足採。
四、綜上，足見抗告人之抗告理由，均非可採。是抗告人聲請更
    生，既未符消費者債務清理條例第3 條「不能清償債務或有
    不能清償之虞」之要件，原審裁定駁回抗告人更生之聲請，
    即無違誤，從而，抗告意旨指摘原裁定不當，求予廢棄另為
    裁定，為無理由，應予駁回。
五、據上論結，本件抗告為無理由，依消費者債務清理條例第11
    條第2 項、第15條，民事訴訟法第495 條之1 第1 項、第44
    9 條第1 項、第95條、第78條，裁定如主文。
中    華    民    國    97    年    6     月    30    日
                民事第二庭      審判長法  官  康弼周
                                      法  官  張德寬
                                      法  官  吳永梁
以上正本係照原本作成。
本裁定不得再為抗告。
中    華    民    國    97    年    6     月    30    日
                                      書記官  陳美敏


司法院資訊處製作；財團法人民間司法改革基金會備份。
